【裁判字號】    97,重上,111
【裁判日期】    980317
【裁判案由】    拆除地上物
【裁判全文】
臺灣高等法院臺中分院民事判決         97年度重上字第111號
上  訴  人  丁○○
訴訟代理人  黃嘉明律師
上  訴  人  己○○
            庚○○
上二人共同訴訟代理人  江燕鴻律師
被  上訴人  戊○○
訴訟代理人  劉佳田律師
上列當事人間請求拆除地上物事件，上訴人對於民國97年8月8日
臺灣臺中地方法院97年度訴字第 215號第一審判決提起上訴，本
院於98年3月3日言詞辯論終結，判決如下：
    主  文
上訴駁回。
原判決主文第二、三、八項之履行期間均為壹年。
第二審訴訟費用新台幣壹拾伍萬玖仟捌佰陸拾肆元，由上訴人丁
○○負擔新台幣陸萬壹仟肆佰玖拾肆元、上訴人己○○負擔陸仟
貳佰捌拾伍元、上訴庚○○負擔玖萬貳仟零捌拾伍元。
    事實及理由
一、被上訴人戊○○起訴主張：座落臺中縣潭子鄉○○段 622-1
    地號之土地、面積 4萬7948平方公尺、地目：林、使用分區
    ：山坡地保育地、使用地類別：農牧用地，為伊與共有人共
    有之土地。上訴人均無占有權源，竟占用系爭土地，於其上
    搭建房屋、工作物或種植地上物，爰本於民法第 767條及第
    821 條之規定，請求其拆除地上物，並將系爭土地返還予共
    有人全體。而丁○○雖為共有人之一，然於民國96年10月22
    日與辛○○成立系爭協議書，辛○○已將此權利讓予伊，伊
    並以此起訴狀代債權讓與之通知，請求丁○○拆除地上物；
    又系爭土地並無分管契約，爰依侵權行為之規定請求丁○○
    拆除。並否認上訴人之租賃關係。並聲明：(一)上訴人己○○
    應將同地號土地上如附圖所示H1部分磚造房屋，面積14平方
    公尺、G2部分磚造房屋，面積94平方公尺、K1部分磚造房屋
    ，面積 186平方公尺、K2部分鐵架造房屋，面積55平方公尺
    、拆除；被上訴人庚○○自上開房屋中遷出；(二)上訴人庚○
    ○應將同地號土地上如附圖所示E部分菜園，面積415平方公
    尺、F部分竹園，面積 609平方公尺、L部分竹園、檳榔、荔
    枝，面積4518平方公尺拆除；(三)上訴人丁○○應將同地號土
    地上如附圖所示B部分綠竹園，面積 224平方公尺、C部分綠
    竹園，面積2290平方公尺、D 部分綠竹園，面積1154平方公
    尺拆除，並均將土地交還被上訴人及共有人全體。
    上訴後補陳：
  (1)己○○、庚○○所提出之斯文書內容參差不齊、記載不完整
    、未記載地號或面積，不能認與本案有關。何況系爭土地在
    35年 7月29日總登記時，該土地共有人有林旭南、林捷三、
    林欽明、林培松、林則政等多人，而林廷偉持分僅130分之2
    ，並無法提出分管契約；且分管未經全體共有人為之，對於
    其他共有人不生效力。上訴人主張分管，但對於每一共有人
    分管何處﹖如何買賣﹖如何繼受﹖均不明，無法信為真實。
    又從證人辛○○之證詞可知丙○○已出售土地，收受定金，
    與本案有利害關係，其證言偏袒。證人甲○○、乙○○均係
    出生於總登記之後，焉知父祖輩分管情形，且對分管位置又
    無法詳細證明，所證並非真實。
  (2)系爭土地共有人張國祥、劉華煌、賴淑津、施嘉宏、施水河
    、蔡美慧、江俊慧等均授權戊○○訴請拆除地上物，上開共
    有人應有部分合計已超過四分之一，並無權利濫用問題。
  (3)丁○○稱已以存證信函撤銷與辛○○協議書並退回支票云云
    ，並無理由；又辛○○在本件起訴前已將拆除權利讓與戊○
    ○，並以起訴狀為送達通知，亦不容丁○○任意否定。
  (4)山坡地保育條例目的在禁止非法墾殖，並不禁止所有權人排
    除侵害。
二、上訴人丁○○辯稱：
    系爭協議書因陸火爐未出具辛○○之授權書而不生效力，且
    系爭協議書大部分之地上物非其所有，為給付不能，又伊業
    以存證信函撤銷系爭協議書所為之意思表示，並將系爭支票
    返還陸火爐，陸火爐並已賠償伊因地上物遭拆除之賠償，足
    證系爭協議書為不生效力，戊○○主張債權讓與並不足採。
    系爭土地曾有分管之約定，約定由伊占有使用現占有之部分
    土地，或因伊占用部分系爭土地已數年，原共有人均無異議
    ，且各自占用，未加干涉，因此成立默示之分管契約，是以
    伊並非無權占有，而戊○○係自共有人買得系爭土地應有部
    分，即知地上有伊占用而種植之地上物，且知有分管事實之
    存在，分管契約對於受讓人即戊○○仍繼續存在，戊○○不
    得主張伊無權占有及拆除地上物。伊依分管之範圍於系爭土
    地上種植作物，已 2、30年，共有人均無異議，戊○○於買
    受後，即請求共有人之地上物拆除，造成全共有人均不能使
    用土地，顯係損害他人為主要目的，係權利濫用，且違誠信
    原則。又系爭土地為山坡地保育地若欲將地上物剷除，須先
    將主管機關之核准使得為之，故戊○○之請求於法不合。
    上訴後補陳：
  (1)證人丙○○於原審證稱：「系爭土地是我父親的兄弟共有，
    我父親的五個兄弟有約定各自使用的範圍，並將各自使用的
    範圍給他人耕作。我父親他們約定都是口頭說的，每個兄弟
    都有分到五分之一」。證人林錦坤在鈞院證稱：「我父親在
    系爭地有種植竹園，之後給丁○○種植，我父親大約四十年
    初就有竹園，從我有記憶時就有了。我小時知道有分，之後
    因我父親與我叔叔去農會工作，就把竹園給上訴人丁○○種
    植。我父親告訴我是我爺爺分好何人種植何部份」。證人甲
    ○○在鈞院證稱：「我聽我父親告訴我系爭地有分管，房子
    後有種植竹子，種植竹子的部份，如果有人使用，必須經過
    我們同意。我父親曾告訴我，五房就土地有分配，祖厝前面
    是大房的，祖厝後面是我們的，在往後是二房的。我父親曾
    告訴我，上訴人丁○○有種植到我父親管理的範圍，有請證
    人林錦坤的父親代收租金」。依證人之證言可認定土地有分
    管，丁○○依分管位置占用耕種，且丁○○占用他共有人分
    管部份，而給付租金，有證人甲○○所稱請林錦坤父親林廷
    偉代收租金所出具之收據為證。故丁○○所占用土地，係依
    分管契約所分配之位置，及租用他共有人分得之部份，並非
    無權占有，亦未侵害他共有人權利。丁○○占用面積雖超過
    應有部份，係因另租用他共有人部份所致。原判決未依證據
    認定有分管契約，殊屬違誤。
  (2)最高法院83年度台上字第1377判決意旨：「倘共有人間實際
    上劃定使用範圍，對各自占有管領之部分，互相容忍，對於
    他共有人使用、收益，各自佔有之土地，未予干涉，已歷有
    年所，即非不得認有默示分管契約之存在」。查丁○○在系
    爭地上耕作，迄今已五、六十年，若系爭地無分管約定，何
    以歷經數十年，均無共有人異議？依上揭最高法院判決之意
    旨，系爭地有分管之事實存在。原判決謂無分管契約之存在
    ，顯然違法。且原判決就實際有耕作，而瞭解分管事實之丙
    ○○證言，不予採信，反採最近始買受他共有人部份，不知
    當時分管事實，且與本案有直接利害關係之證人辛○○之證
    言，足見原判決之採證違法。
  (3)最高法院91年台上字第2477號判決意旨：「倘共有人已按分
    管契約占有共有物之特定部分，他共有人嗣後將其應有部分
    讓與第三人，除有特別情事外，其受讓人對於分管契約之存
    在，通常即有可得而知之情形，而應受分管契約之拘束」。
    又依最高法院48年台上字第1065號判例意旨：「共有人於與
    其他共有人訂立共有物分割或分管之特約後，縱將其應有部
    分讓與第三人，其分割或分管契約，對於受讓人仍繼續存在
    」。查被上訴人於買受系爭地時，有到現場，且辛○○有與
    丁○○協議，就丁○○占用建地部份予以補償，足證戊○○
    知悉土地有分管之事實，故丁○○與原共有人之分管契約，
    對戊○○仍繼續存在。
  (4)最高法院79年度台上字第2336號判決要旨：「民法第 888條
    規定：各共有人按其應有部分，對於共有物之全部，有使用
    、收益之權。故共有人全體就共有物之全部劃定範圍，各自
    使用特定之共有物者，非法之所不許，是為共有物之分管契
    約。共有人於分管範圍，對於共有物有使用收益之權，固非
    無權占有，即共有人將自己分管範圍，同意他人使用收益者
    ，該他人亦非無權占有」。按丁○○係系爭地之共有人，依
    分管契約及承租他共有人分管位置而占用土地，不能視為侵
    害戊○○之共有權。故戊○○請求丁○○拆除地上物，即無
    理由。
  (5)丁○○與辛○○之協議書，所指地號之作物，大部份非丁○
    ○所種植，無法拆除，係以給付不能為契約標的，依法協議
    書無效。丁○○誤認係建地上之作物拆除為協議內容，因表
    示錯誤而以台中法院郵局第 199號存證信函表示撤銷，並將
    支付款項之支票退回，辛○○及陸火爐收受信函及支票後，
    並無異議，堪認協議書已發生撤銷之效力，協議書已不存在
    。戊○○以受讓辛○○之協議書債權，而請求丁○○拆除地
    上物，即無理由。況協議書僅有債權之效力，縱有效存在，
    僅辛○○與丁○○間發生效力，與其他共有人無關，戊○○
    請求將土地交還其他全體共有人，誠屬違法。
  (6)系爭地為山坡地保育區，有附原審卷之土地謄本可證。如欲
    拆除地上物，影響水土保持，依山坡地保育條例規定，應經
    主管機關之核准，否則為違法行為。此有陸火爐拆除系爭地
    之地上物，而遭台中縣政府、台中縣潭子鄉公所制止之函附
    原審卷可證。故戊○○未經主管機關之核准，請求丁○○拆
    除地上物，即不應准許。
  (7)戊○○就系爭地請求分割共有物，現由台灣台中地方法院豐
    原簡易庭審理（97年豐簡字第 715號）。依分割之結果，如
    丁○○有占用他人分得部份，他共有人得聲請強制執行拆除
    。若丁○○分配部份，係現占用位置，即無拆除之必要，故
    請求鈞院於分割共有物判決確定前停止審判。茍共有物未分
    割完竣，即拆除丁○○之作物，迨分割分配在拆除位置時，
    因事先已被拆除，將造成丁○○之損害。故現時戊○○請求
    將地上作物，及房屋全部拆除，洵無必要，且其請求實違誠
    實信用原則，不應准許。況戊○○之應有部份，僅260分之1
    ，為面積最小之共有人，卻請求將全部土地上之地上物拆除
    ，洵違誠信原則。
  (8)最高法院71年台上字第 737號判例要旨：「查權利之行使，
    是否以損害他人為主要目的，應就權利人因權利行使所能取
    得之利益，與他人及國家社會因其權利行使所受之損失，比
    較衡量以定之。倘其權利之行使，自己所得利益極少而他人
    及國家社會所受之損失甚大者，非不得視為以損害他人為主
    要目的，此乃權利社會化之基本內涵所必然之解釋」。查戊
    ○○係小面積之共有人，其土地之價值遠少於其訴拆除地上
    物之價值，故戊○○所得利益極少，對丁○○等及國家社會
    經濟所受損害甚大，其請求亦係權利之濫用，不應准許。
    並聲明：原判決關於上訴人敗訴部份廢棄。上開廢棄部份被
    上訴人在原審之訴及假執行之聲請均駁回。第一、二審訴訟
    費用由被上訴人負擔。
三、上訴人己○○辯稱：
    系爭土地由伊之養祖母即訴外人賴洪色於50年間向分管系爭
    土地之所有權人承租耕作、搭建房屋，並續由其繼承人及其
    管理人領取租金，並非無權占有，而己○○係自共有人中買
    得系爭土地應有部分，應知有分管事實之存在，分管契約對
    於戊○○仍繼續存在，故戊○○不得對伊主張無權占有及拆
    除地上物。上訴人庚○○則辯稱：如附圖K1、K2之建物係己
    ○○所有，借予伊使用。
    上訴後補陳：
    按共有物分管之約定，不以訂立書面為要件，倘共有人間實
    際上劃定使用範圍，對各自占有管領之部分，互相容忍，對
    於他共有人使用、收益，各自占有之土地，未予干涉，已歷
    有年所，即非不得認有默示分管契約之存在；又共有物分管
    契約，不以共有人明示之意思表示為限，共有人默示之意思
    表示，亦包括在內，所謂默示之意思表示，係指依共有人之
    舉動或其他情事，足以間接推知其效果意思者而言，有最高
    法院83年度台上字第1377號、87年度台上字第1359號判決意
    旨可資參照。經查，本件原共有人就系爭土地固未以書面訂
    定共有物分管契約，惟實際上，原共有人間早已約定各自使
    用之範圍，且其各自使用之範圍，或由自己耕作或將之交由
    他人耕作收取租金，均已行之多年。嗣後雖因歷經繼承、買
    賣之故而分別由不同之共有人繼受系爭土地，然自原共有人
    至繼受之所有共有人間，對於各自使用、收益及占有管領之
    部分均相互容忍、未予干涉，顯足以推知各共有人間確有默
    示之分管契約存在，此亦與證人丙○○於原審所為之證述相
    符。另原審固對原共有人間就系爭土地是否存有共有物分管
    契約一事，分別傳訊證人丙○○、辛○○到庭作證，惟原審
    卻逕以二人間之證言顯不相同，而證人丙○○係林桂森之兄
    弟毋庸具結，難認其證言為真，遂採信證人辛○○之證言，
    認原共有人間無分管契約存在。惟證人是否具結，本應符合
    法律之規範，尚非謂未具結之證言即難以採信；又證人辛○
    ○為系爭土地之抵押權人，並非原共有人，且系爭土地之分
    管契約是否存在，對於其抵押權之行使本存有重大影響，其
    證言是否可信，亦有所疑。然原審未審酌現實存在已歷有多
    年之分管事實，率而不予採信與事實相符之證人丙○○之證
    述，卻反以有重大利害關係之證人辛○○之證述，逕認系爭
    土地並無分管契約之存在，顯有違誤。本件系爭土地原共有
    人間，應有分管契約之存在。又共有人與其他共有人訂立共
    有物分管之特約後，將其應有部分讓與第三人時，除該受讓
    人不知有分管契約，亦無可得而知之情形外，仍應受讓與人
    所訂分管契約之拘束，用維法律秩序之安定，並免善意受讓
    人受不測之損害（最高法院93年度台上字第 863號判決意旨
    參照）。經查戊○○係於96年 8月13日以買賣關係，向系爭
    土地共有人取得應有部分260分之1之權利範圍，惟己○○、
    庚○○於系爭土地上之房屋及地上物業已存在數十年餘並顯
    然可見，則戊○○於買賣系爭土地應有部分時，實難認不知
    上開情狀，惟其仍執意購買系爭土地，自非屬善意受讓人之
    列，而應受系爭土地之共有物分管契約之拘束。另戊○○係
    取得系爭土地應有部分260分之1之權利範圍，經換算後，土
    地面積僅為 184.4平方公尺，而系爭土地之公告現值為每平
    方公尺1100元，是戊○○所持分土地之價值共僅為新台幣（
    下同）20萬2840元，惟戊○○卻以取得系爭土地應有部分26
    0分之1之權利範圍，逕自提起本件訴訟，欲逼使有正當占有
    權源且已使用多年之己○○等數人拆除房屋、地上物並返還
    土地，且不給予任何己○○等任何賠償或補償，則戊○○恐
    亦有權利濫用之可議。
    並聲明：(1)原判決廢棄。(2)上廢棄部分，被上訴人在第一審
    之訴駁回。(3)第一審及第二審訴訟費用均由被上訴人負擔。
四、兩造不爭執之事實：
  (1)臺中縣潭子鄉○○段622-1地號之土地、面積4萬7948平方公
    尺、地目：林、使用分區：山坡地保育地、使用地類別：農
    牧用地，於本件起訴時為如附表所示之人所共有。
  (2)丁○○與訴外人辛○○（由訴外人陸火爐代理）於96年10月
    22日簽訂「協議書」，約定辛○○補貼25萬元予丁○○，丁
    ○○願拆除臺中縣潭子鄉○○段622- 1、621-5、754-1、75
    4-2 地號土地上之地上物，並於簽立系爭協議書當日先支付
    12萬5000元（以支票代之，發票日為96年10月26日、付款人
    為臺中商業銀行、票號為0000000號）。
  (3)丁○○於97年1月21日以臺中法院郵局第199號存證信函通知
    辛○○及陸火爐，為以下之表示：1.因意思表示錯誤而撤銷
    系爭協議書所為之意思表示。2.系爭協議書因陸火爐未出具
    辛○○之授權書而無效。3.系爭協議書大部分之地上物非其
    所有，為給付不能。
五、得心證之理由：
  (1)上訴人丁○○以：戊○○就系爭地請求分割共有物，現由台
    灣台中地方法院豐原簡易庭審理（97年豐簡字第 715號）中
    為由，聲請本件於該分割共有物判決確定前，停止審判，於
    法不合，先此敘明。
  (2)戊○○主張臺中縣潭子鄉○○段622-1地號之土地、面積4萬
    7948平方公尺、地目：林、使用分區：山坡地保育地、使用
    地類別：農牧用地，為伊與其他共有人共有之土地，現如主
    文所示之土地為丁○○、己○○、庚○○所占用之事實，業
    據戊○○提出系爭土地登記謄本、地籍圖謄本及照片為證，
    丁○○、己○○、庚○○對系爭土地為如附表所示之人所共
    有，及其占用之事實並不爭執，己○○及庚○○並於原審法
    院至現場勘驗時自認：如附圖所示H1部分磚造房屋、G2部分
    磚造房屋、K1部分磚造房屋、K2部分鐵架造房屋，均為己○
    ○所有，並借予庚○○使用；庚○○另並於原審法院至現場
    勘驗時自認：如附圖所示 E部分菜園、F部分竹園、L部分竹
    園、檳榔、荔枝為其所種植；丁○○並於原審法院至現場勘
    驗時自認：如附圖所示 B部分綠竹園、C部分綠竹園、D部分
    綠竹園為其所種植之事實，此外亦經原審法院到場勘驗及囑
    託臺中縣雅潭地政事務所派員測量屬實，製有勘驗筆錄及有
    該所97年4月8日雅地測字第0970202654號函及該函所檢附之
    土地複丈成果圖在卷可按。
  (3)如附圖所示G1、H2房屋究屬己○○所有或賴義國所有，賴義
    國業提出遺產分割協議書、契稅繳納通知書、不動產監證費
    繳款書及房屋稅繳納通知書為證，即堪認如附圖所示G1、H2
    房屋屬賴義國所有，合亦先敘明。
  (4)丁○○、己○○、庚○○主張原共有人間有分管契約云云；
    但為戊○○所否認。證人丙○○於原審證稱：「我也有在使
    用系爭土地，我是使用耕作622─1東邊河溝邊，系爭土地是
    我父親的兄弟共有，我父親有五個兄弟，五個兄弟都還共有
    ，都沒有分割，後來是因為我父親的五個兄弟裡面有人過世
    ，所以由各繼承人繼承，後來也有人把應有部分賣掉。這筆
    土地是我祖父的，我祖父過世後，就由我父親五個兄弟繼承
    。我父親的五個兄弟，有些沒有耕作，給別人耕作，目前都
    沒有耕作，都是給別人耕作，我跟被告丁○○是耕作我父親
    的部分。我父親的五個兄弟有約定各自使用的範圍，並將各
    自使用的範圍，給他人耕作。我父親他們約定都是口頭說的
    ，我父親是大房，所以都是由他來發落，由我父親決定，是
    為了保存系爭土地，其他兄弟也都同意，五個兄弟都各自有
    給他人耕作的部分，每個兄弟都有各分到五分之一。林廷偉
    是我二哥，我父親的五個兄弟有兩個兄弟把系爭土地賣掉，
    已經賣很久了，我父親過世後才賣的，我父親是民國61年過
    世。乙○○是我二哥的兒子，甲○○是我三叔的兒子。」（
    見原審卷第228、229頁）；於本院則拒絕證言（見本院卷第
    59頁）。另證人林錦坤在本院證稱：「我父親在系爭地有種
    植竹園，之後給丁○○種植，我父親大約四十年初就有竹園
    ，從我有記憶時就有了。我小時知道有分，之後因我父親與
    我叔叔去農會工作，就把竹園給上訴人丁○○種植。我父親
    告訴我是我爺爺分好何人種植何部份」（見本院卷第60頁）
    。證人甲○○在本院證稱：「我父親把他的部分賣給訴外人
    ；我父親賣給訴外人時，沒有將持分的土地交付給買受人因
    為是共有的，不知道確定的土地所在。我聽我父親告訴我房
    子是用我的父親名義登記，房子後有種植竹子，種植竹子的
    部份，如果有人使用，必須經過我們同意。我父親曾告訴我
    ，祖厝前面是大房的，祖厝後面是我們的，在往後是二房的
    ，至於四房、五房就不知道了。我父親曾告訴我，上訴人丁
    ○○有種植到我父親管理的範圍，有請證人林錦坤的父親代
    收租金」（見本院卷第61、62頁）。證人辛○○於原審則證
    稱「因為這塊地我有花很多時間去瞭解，他們五個兄弟，其
    中兩個兄弟早就賣給台中市一位省議員金萬里，金萬里是以
    陳林粧的名義登記。他們兄弟只剩下五分之三，其中一個兄
    弟在美國繼承五分之一，也沒有回來耕作，後來該兄弟過世
    ，由他的五個子女繼承。另外一個五分之一，是丙○○的父
    親出租予他人收租金。其中有五分之一是由林培松共有，林
    培松自己也沒有耕作，系爭土地是由丙○○的父親的部分繼
    承人及他出租給外人耕作，四個兄弟裡面其實只有丙○○的
    父親使用系爭土地，丙○○的父親有大房、小房，總共有三
    十幾位繼承人。當時我們處理這塊土地的時候，因為只有大
    房在耕作，大房部分有被告丁○○、證人丙○○在耕作，其
    他都是外人在耕作，證人丙○○土地賣給我們，因為本來有
    簽約，還沒有過戶，但定金已經拿了，其他人都不是系爭土
    地的共有人，所以沒有補償，被告丁○○部分我們有補償，
    是因為他是共有人，所以我們才有補償，不是共有人都沒有
    補償。被告賴義國不是跟我買的，是跟訴外人陸火爐買的，
    將來如果水土保持需要拆除的話，他的房子也沒辦法保存。
    系爭土地只有大房出租給別人使用，其他四房都沒有人耕作
    。」（見原審卷第 229頁）。核關於系爭土地是否有分管之
    事實，證人丙○○、乙○○、甲○○與證人辛○○之證言顯
    有差異。而證人丙○○、乙○○、甲○○並未親自見聞原共
    有人間之約定，且該證人對於每一共有人（四房、五房）分
    管之位置並無法具體說明；尤其證人甲○○、乙○○分別出
    生於36年、37年，其於所謂分管時尚屬嬰幼兒時期，如何知
    悉父祖輩分管情形，所證自難採信。而丁○○、己○○雖長
    期占用系爭土地，其他共有人雖為催討返還，但當時或因親
    戚情誼有所不便，自無法因其長期占用而推論原共有人間有
    分管之事實。又己○○所提出之租金收據均僅為系爭土地原
    特定共有人之一林捷三之特定繼承人林廷偉等人所立之租金
    收據，且現今於系爭土地上種植者，亦僅為原特定共有人之
    一林捷三之特定繼承人即丁○○等人，則依其所主張之上開
    承租情節及丁○○等現占用人使用系爭土地之現狀觀之，顯
    僅有部分之原共有人出租或種稙而使用系爭土地，自難認原
    共有人間就系爭土地有分管契約存在。再者己○○、庚○○
    所提出之戶籍謄本、租金收據、房屋稅籍證明書、臺灣電力
    公司台中區營業處書函、證明書、土地所有權狀、遺產稅免
    稅證明書及土地登記簿謄本僅足以證明其有向共有人承租系
    爭土地之事實；但民法第 818條所稱各共有人，按其應有部
    分，對於共有物之全部，有使用、收益之權者，係指各共有
    人得就共有物全部，於無害他共有人之權利限度內，按其應
    有部分行使用益權而言，至共有人對共有物特定部分之使用
    收益，仍須徵得其他共有人全體之同意，非謂共有人對於共
    有物之全部或任何一部有自由使用收益之權利。共有土地之
    出租屬共有物之管理行為，依民法第820條第1項規定，除契
    約另有訂定外，由共有人全體共同為之，如共有人未經其他
    共有人全體同意，擅將共有土地出租予他人，對其他共有人
    不生效力，最高法院著有86年台上字第3020號裁判意旨足資
    參照。系爭土地原共有人間既無分管契約存在，特定共有人
    擅將共有土地出租予他人，依上說明，對其他共有人不生效
    力。是自不得以上開承租，對戊○○為主張。
  (5)戊○○主張丁○○於96年10月22日與辛○○成立系爭協議書
    （見原審卷第29頁），辛○○已將此權利讓予伊，伊並以此
    起訴狀代債權讓與之通知等情，業據提出協議書為證，並為
    兩造所不爭執，堪認為真實。丁○○雖抗辯：系爭協議書因
    陸火爐未出具辛○○之授權書而不生效力，且系爭協議書大
    部分之地上物非其所有，為給付不能，其業以系爭存證信函
    撤銷系爭協議書所為之意思表示，並將系爭支票返還陸火爐
    云云。然授與代理權，並不以出具書面為必要，而辛○○並
    不否認陸火爐有權代理其與丁○○簽訂協議書，且已將權利
    讓與戊○○，顯然其確有授與陸火爐代理權，是陸火爐與丁
    ○○所簽協議書對於辛○○直接發生效力，丁○○抗辯上開
    協議書不生效力云云，顯無足採。再依上開協議書第 1條之
    約定所示，乃由辛○○補貼丁○○25萬元，其中15萬元乃補
    貼屬丁○○名下所耕作之地上農作物綠竹筍，水利溝補貼10
    萬元，而如上述，系爭土地上如附圖所示B部分綠竹園、C部
    分綠竹園、D 部分綠竹園均為丁○○所種植，丁○○抗辯：
    作物大部份非丁○○所種植，無法拆除，其給付不能，協議
    書無效云云，亦無足採。又依丁○○所提出之存證信函（見
    原審卷第57、58頁）所示，其主張乃誤為係就 753號建地上
    之農作物而簽立，則縱有該錯誤，亦係因丁○○自己之過失
    所致。依民法第88條第 1項但書之規定，丁○○自亦不得撤
    銷該意思表示。丁○○抗辯已撤銷其意思表示云云，亦無理
    由。丁○○即應受上開協議書之拘束。
  (6)上訴人另抗辯：戊○○已起訴訴請分割本件共有物。茍共有
    物未分割完竣，即拆除丁○○之作物，迨分割分配在拆除位
    置時，因事先已被拆除，將造成丁○○之損害。故現時戊○
    ○請求將地上作物，及房屋全部拆除，洵無必要，且其請求
    實違誠實信用原則，不應准許。況戊○○之應有部份，僅26
    0分之1，為面積最小之共有人，其土地之價值遠少於其訴請
    拆除地上物之價值，故戊○○所得利益極少，對丁○○等及
    國家社會經濟所受損害甚大，其請求亦係權利之濫用等語。
    但查系爭土地共有人張國祥、劉華煌、賴淑津、施嘉宏、施
    水河、蔡美慧、江俊慧等均授權戊○○訴請拆除地上物，有
    證明書在卷足證（見本院卷第71頁），則上開共有人應有部
    分合計已超過四分之一。且本件縱可認丁○○、己○○、庚
    ○○就系爭土地占用已久，然丁○○、己○○、庚○○既均
    為無權占有，且其占用面積均多，戊○○本於共有物返還請
    求權請求返還，有利於系爭土地全體共有人就系爭土地之整
    體利用及規劃，參照最高法院45年台上字第 105號判例、86
    年度台上字第2500號判決，即難認其行使本件之權利，係以
    損害他人為主要目的，亦無違反誠信原則或權利濫用可言。
    上訴人此項抗辯，亦屬無稽。
  (7)上訴人又抗辯：系爭地為山坡地保育區，如欲拆除地上物，
    影響水土保持，依山坡地保育條例規定，應經主管機關之核
    准，否則為違法行為。故戊○○未經主管機關之核准，請求
    丁○○拆除地上物，即不應准許云云。但山坡地保育條例目
    的在禁止非法墾殖，並不禁止所有權人排除侵害。另戊○○
    得否為本件之請求，與系爭土地之開挖整地等開發行為得否
    進行及系爭土地有無違規使用等行政事項尚屬無涉，上訴人
    此項抗辯，亦無理由。
  (8)按各共有人按其應有部分，對於共有物之全部雖有使用收益
    之權。惟共有人對共有物之特定部分使用收益，仍須徵得他
    共有人全體之同意，非謂共有人得對共有物之全部或任何一
    部有自由使用收益之權利。如共有人不顧他共有人之利益，
    而就共有物之全部或一部任意使用收益，即屬侵害他共有人
    之權利，最高法院亦著有62年台上字第1803號判例意旨足資
    參照。系爭土地原共有人間既無分管契約存在，丁○○未經
    共有人全體之同意就系爭共有土地之一部任意使用收益，即
    屬侵害他共有人之權利。且按各共有人對於第三人得就共有
    物之全部本於所有權之請求，但回復共有物之請求，僅得為
    共有人全體之利益為之；再按所有人對於無權占有或侵奪其
    所有物者，得請求返還之，對於妨害其所有權者，得請求除
    去之，有妨害其所有權之虞者，得請求防止之；又因故意或
    過失不法侵害他人之權利者，負損害賠償責任；負損害賠償
    責任者，除法律另有規定或契約另有訂定外，應回復他方損
    害發生前之原狀，民法第821條、767條、第184條第1項前段
    及第 213條分別定有明文。本件上訴人既均無權占有系爭土
    地。從而，被上訴人戊○○本於共有物所有權之作用及對丁
    ○○併依債權讓與及侵權行為之法律關係，訴請丁○○、己
    ○○應分別將其無權占用系爭土地上之建物予以拆除，地上
    物予以剷除；庚○○並應自建物中遷出，並均將該土地交還
    被上訴人及其餘共有人，並無不合，應予准許。原審判命上
    訴人丁○○、己○○應分別將其無權占用系爭土地上之建物
    予以拆除，地上物予以剷除；庚○○並應自建物中遷出，並
    均將該土地交還被上訴人及其餘共有人，並無違誤。又被上
    訴人及上訴人己○○、丁○○於原審均陳明願供擔保，聲請
    宣告假執行及免假執行，經核均無不合，原審因而分別酌定
    相當擔保金額，均宣告之，亦無不合。上訴意旨指摘原判決
    不當，求予廢棄改判，為無理由，應予駁回其上訴。又查被
    上訴人請求上訴人等拆除地上建物及剷除地上物，其性質非
    長期間不能履行，並兼顧被上訴人之利益，本院認為以壹年
    履行期間，較為允當，為此並定壹年之履行期間，併此敘明
    。
六、兩造其餘之陳述、主張、攻擊防禦方法及舉證，均對本判決
    之結果不生影響，爰不一一論述，亦附敘明。
七、據上論結，本件上訴為無理由，依民事訴訟法第449條第1項
    、第78條、第85條第 1項前段、第463條、第396條，判決如
    主文。
中    華    民    國    98    年     3    月    17    日
              民事第三庭    審判長法  官  陳照德
                                  法  官  朱樑
                                  法  官  李平勳
上正本係照原本作成。
如對本判決上訴，須於收受判決送達後20日內向本院提出上訴書
狀，其未表明上訴理由者，應於提出上訴後20日內向本院提出上
訴理由書（須按他造人數附具繕本）。上訴時應提出委任律師為
訴訟代理人之委任狀。具有民事訴訟法第 466條之1第1項但書或
第 2項之情形為訴訟代理人者，另應附具律師及格證書及釋明委
任人與受任人有該條項所定關係之釋明文書影本。
                                  書記官  江丞晏
中    華    民    國    98    年     3    月    17    日
附表：
      ┌────┬──────────────┬───┐
      │共有人  │持份                        │備註  │
      ├────┼──────────────┼───┤
      │丁○○  │９／５２０                  │被告  │
      ├────┼──────────────┼───┤
      │林以專  │９／５２０                  │      │
      ├────┼──────────────┼───┤
      │林庚妹  │５／５２０                  │      │
      ├────┼──────────────┼───┤
      │蕭林金杯│９／５２０                  │      │
      ├────┼──────────────┼───┤
      │朱裕田  │１／２６０                  │      │
      ├────┼──────────────┼───┤
      │朱裕源  │１／２６０                  │      │
      ├────┼──────────────┼───┤
      │朱裕舉  │１／２６０                  │      │
      ├────┼──────────────┼───┤
      │白錦堂  │１／３９０                  │      │
      ├────┼──────────────┼───┤
      │白錦文  │１／３９０                  │      │
      ├────┼──────────────┼───┤
      │白錦章  │１／３９０                  │      │
      ├────┼──────────────┼───┤
      │白錦絮  │１／３９０                  │      │
      ├────┼──────────────┼───┤
      │白錦秀  │１／３９０                  │      │
      ├────┼──────────────┼───┤
      │陳進亮  │１／３９０                  │      │
      ├────┼──────────────┼───┤
      │蘇丁財  │２／１３０                  │      │
      ├────┼──────────────┼───┤
      │丙○○  │１／６５０                  │      │
      ├────┼──────────────┼───┤
      │林寶得  │１／６５０                  │      │
      ├────┼──────────────┼───┤
      │徐鳳尾  │１／６５０                  │      │
      ├────┼──────────────┼───┤
      │姚林雪娥│１／６５０                  │      │
      ├────┼──────────────┼───┤
      │陳林粧  │２／５                      │      │
      ├────┼──────────────┼───┤
      │林賴素蘭│１／１３０                  │      │
      ├────┼──────────────┼───┤
      │乙○○  │１／１３０                  │      │
      ├────┼──────────────┼───┤
      │林廖來有│１／６５０                  │      │
      ├────┼──────────────┼───┤
      │林庭揚  │９／５２０                  │      │
      ├────┼──────────────┼───┤
      │賴梅英  │９／２０８０                │      │
      ├────┼──────────────┼───┤
      │朱賴梅鳳│９／２０８０                │      │
      ├────┼──────────────┼───┤
      │林賴碧如│９／２０８０                │      │
      ├────┼──────────────┼───┤
      │廖賴綢  │９／２０８０                │      │
      ├────┼──────────────┼───┤
      │張國祥  │１１３７７／１０００００    │      │
      ├────┼──────────────┼───┤
      │施水河  │２６０７／１０００００      │      │
      ├────┼──────────────┼───┤
      │施嘉宏  │２６０７／１０００００      │      │
      ├────┼──────────────┼───┤
      │劉華煌  │２６０７／１０００００      │      │
      ├────┼──────────────┼───┤
      │賴淑津  │２６０８／１０００００      │      │
      ├────┼──────────────┼───┤
      │陸火爐  │１３７９／１０００００      │      │
      ├────┼──────────────┼───┤
      │陸象山  │１３７９／１０００００      │      │
      ├────┼──────────────┼───┤
      │陸鴻慶  │１３８１／１０００００      │      │
      ├────┼──────────────┼───┤
      │柯澄源  │１３８１／１０００００      │      │
      ├────┼──────────────┼───┤
      │蔡美慧  │１３８１／１０００００      │      │
      ├────┼──────────────┼───┤
      │沈大銘  │４８０２４８／0000000│      │
      ├────┼──────────────┼───┤
      │戊○○  │１／２６０                  │原告  │
      ├────┼──────────────┼───┤
      │王志村  │１３７９／１０００００      │      │
      ├────┼──────────────┼───┤
      │林榮華  │６９０／１０００００        │      │
      ├────┼──────────────┼───┤
      │翁依平  │１３８０／１０００００      │      │
      ├────┼──────────────┼───┤
      │翁仲岳  │１３８０／１０００００      │      │
      ├────┼──────────────┼───┤
      │柯思綺  │６９０／１０００００        │      │
      └────┴──────────────┴───┘


司法院資訊處製作；財團法人民間司法改革基金會備份。
